【裁判字號】    99,訴,1384
【裁判日期】    991012
【裁判案由】    遷讓房屋等
【裁判全文】
臺灣臺北地方法院民事判決              99年度訴字第1384號
原      告  茂穎實業股份有限公司
法定代理人  林吉勝
訴訟代理人  陳勵新律師
被      告  陳鴻照
上列當事人間請求遷讓房屋等事件，本院於民國 99年9月21日言
詞辯論終結，判決如下：
    主  文
被告應自坐落臺北市○○區○○段三小段第四０六地號土地上之
建物即同小段第二七六一建號、門牌號碼臺北市○○路○段一四
九號十一樓之三房屋騰空遷出並返還與原告。
被告應自民國九十九年三月十日起至遷讓返還前開所示建物之日
止，按月給付原告新臺幣壹萬元。
訴訟費用由被告負擔。
原告以新臺幣陸拾肆萬元供擔保後，得假執行。但被告如於假執
行程序實施前，以新臺幣壹佰玖拾貳萬元預供擔保，得免為假執
行。
    事  實  及  理  由
壹、程序事項：
一、按原告於判決確定前，得撤回訴之全部或一部。但被告已為
    本案之言詞辯論者，應得其同意。訴之撤回，被告於期日到
    場，未為同意與否之表示者，自該期日起；其未於期日到場
    或係以書狀撤回者，自前項筆錄或撤回書狀送達之日起，十
    日內未提出異議者，視為同意撤回，民事訴訟法第262條第1
    項及第4項定有明文。本件原告於民國99年5月25日起訴時，
    係以劉玉珍、劉伍發、陳鴻照及譚貴武為被告，惟原告嗣後
    於民國99年9月21日之言詞辯論期日，已當庭以言詞方式撤
    回被告譚貴武之訴部分，經本院通知被告後10日內均未提出
    異議，依前開規定，已視同同意撤回，是被告潭貴武之訴業
    經依法撤回在案。又關於被告劉玉珍、劉伍發之訴部分，嗣
    後將由本院另行審結，均先予敘明。
二、次按，訴狀送達後，原告不得將原訴變更或追加他訴。但被
    告同意或擴張或減縮應受判決事項之聲明者，不在此限，民
    事訴訟法第255條第1項第1、3款定有明文。查本件原告起訴
    時就被告陳鴻照部分之不當得利請求，係請求自98 年4月15
    日起至遷讓返還房屋之日止，按月給付原告新台幣（下同）
    29,690元，嗣於99年9月21日本院言詞辯論期日已減縮請求
    被告陳鴻照自99年3月10日起至遷讓返還房屋之日止，按月
    給付原告10,000元，此核屬減縮應受判決事項之聲明，並為
    被告陳鴻照所同意，依前揭規定意旨，自應准許之。
貳、實體事項：
一、本件原告起訴主張：
（一）訴外人荷商柯金資產管理股份有限公司臺灣分公司（下稱
      荷商柯金公司），經本院強制執行之拍賣程序，以新台幣
      （下同）380,000,000元承受坐落臺北市○○區○○段三
      小段第406地號土地（下稱系爭土地）及其上78個建號建
      物，建物中並包括同小段第2761建號、門牌號碼臺北市○
      ○路○段149號11樓之3建物（下稱系爭房屋），於98年4月
      15日經本院核發不動產移轉證書予訴外人荷商柯金公司後
      ，訴外人荷商柯金公司再於99年2月6日將系爭房地出賣與
      原告並已辦理所有權移轉登記，而被告陳鴻照與原告間無
      任何契約關係存在，竟無權占用系爭房屋，為此依民法第
      767條規定，請求被告遷讓返還系爭房屋，且被告因無權
      占用系爭房屋而受有利益，被告自應就此對原告負民法第
      179條規定之不當得利返還責任，而因系爭房屋均屬商業
      用途，且其坐落之土地區分為三種商業區，租金應不受土
      地法第97條之限制，縱依土地法第97條之限制，因系爭房
      屋為商業用，地理位置良好，面臨基隆路二段，附近均有
      商家、近喬治工商市況熱絡，土地現值每平方公尺高達
      370,515元，以10%計算之租金數額即達29,690元（計算式
      ：(1)土地部分：每平方公尺137,094元×占用面積24.09平
      方公尺×10%÷12＝27,522元；(2)房屋部分：房屋課稅現
      值260,200元×10%÷12＝2,168元，(1)27,522元＋(2)2,168
      元＝29,690元），及參照原告與訴外人即系爭土地上其他
      房屋之無權占用人柯秉松間之本院98年度北簡字第33639
      號民事判決，係以每月10,000元計算相當於租金之不當得
      利數額，請求被告自原告取得所有權之99年3月10日起至
      其遷讓返還系爭房屋之日止，按月給付原告10,000元。並
      聲明：如主文第1、2項所示；並願供擔保請准宣告假執行
      。
（二）被告所持前向訴外人鄭忠楨買受取得系爭房屋之使用權及
      相關權益等情，並不得對抗原告，被告確屬無權占用系爭
      房屋，原告取得所有權後即得請求被告遷讓返還系爭房屋
      。
二、被告則抗辯以：系爭房屋係訴外人陳麗玲於83年4月29日向
    訴外人金廣建設公司購買，訴外人陳麗玲陸續繳納價金
    952,853元後，於97年9月10日訴外人陳麗玲透過訴外人吳忠
    楨居中介紹，以460,000元出讓系爭房屋之使用權與訴外人
    鄭忠楨，訴外人鄭忠楨再於97年3月17日以460,000元將使用
    權及相關權益出賣與被告，迄今已使用長達15年且其間並無
    受異議或經制止使用等，亦可見系爭房屋所有權人應有默許
    認同被使用之事實，被告並非無權占用，且此係因之前建商
    有土地取得及貸款問題遭訴外人合作金庫銀行拍賣，才由訴
    外人荷商柯金公司拍定後再出賣與原告，因此糾紛導致原承
    購戶權益受損，被告陳鴻照亦因購買及整修等費用有支出約
    60餘萬元，原告應為補償等語。並聲明：原告之訴及其假執
    行之聲請均駁回；如受不利判決，願供擔保請准宣告免為假
    執行。
三、本件兩造並不爭執(1)系爭房屋自99年3月10日起即登記為原
    告所有迄今，(2)系爭房屋目前係由被告所占有使用中等事實
    ，並有原告所提出系爭房屋之建物登記謄本1份為證，自堪
    信屬實。次按，所有人對於無權占有或侵奪其所有物者，得
    請求返還之，民法第767條前段定有明文；又不動產物權，
    依法律行為而取得、設定、喪失及變更者，非經登記，不生
    效力，民法第758條第1項亦有明文，而買賣契約僅有債之效
    力，不得以之對抗契約以外之第三人，在土地之所有權尚未
    移轉登記與買賣契約之買受人前，若土地經執行法院查封拍
    賣而經拍定人取得所有權，拍定人基於所有權請求買賣契約
    之買受人返還所有物，買受人即不得以其與出賣人間之土地
    買賣關係對抗拍定人，有最高法院72年臺上字第938號民事
    判例意旨可資參照，是本件被告雖以前詞置辯，惟觀諸被告
    僅抗辯於97年3月17日以460,000元自訴外人鄭忠楨處買得系
    爭房屋使用權及相關權益，所提出與訴外人陳麗玲簽立之卷
    附買賣合約讓渡書影本第2條中，亦有載明賣方即訴外人陳
    麗玲並未取得產權登記之內容，已可見被告簽立該契約時即
    明知所買入者並非系爭房屋之所有權，其當知悉占用系爭房
    屋是否基於合法權限係存在疑義，而被告所辯稱原告之前手
    曾有默示同意被告或被告之前手使用系爭房屋一節，亦未見
    其未提出任何證據證明之，實均難認被告有何屬善意占有人
    之情形，且關於被告所稱原告之前手曾有默示同意被告或被
    告之前手使用系爭房屋者，與被告所執與訴外人陳麗玲間有
    無前開買賣合約讓渡書約定等，均屬債之契約關係而有相對
    性，依前揭規定意旨及說明，原告既非各該契約之當事人，
    被告仍不得執此對抗原告，由原告於99年3月10日取得系爭
    房屋所有權後，即提起本件訴訟請求被告遷讓返還系爭房屋
    而論，更難謂原告有何曾默示同意被告使用系爭房屋之情形
    ，則原告主張被告目前占用系爭房屋並無正當合法權源，應
    屬可採；至於被告又辯稱有對系爭房屋為修繕而支出費用等
    ，姑不論被告請求原告就此為補償等，並未見被告提出任何
    法律依據說明之，且此與被告對系爭房屋之占用無正當權源
    之認定並無涉，仍不足以妨礙原告基於所有權人地位得請求
    其遷讓返還系爭房屋之權利，是原告訴請被告騰空遷讓返還
    系爭房屋，仍為有據。
四、進而，按無法律上原因而受利益，致他人受損害者，應返還
    其利益，民法第179條前段定有明文，而得請求無權占用人
    返還不當利得之範圍，應以占用人所受利益為度，非以請求
    人所受損害若干為準，無權占有他人土地，可能獲得相當於
    租金之利益為社會通常之觀念，亦即被告無權占用系爭土地
    所得之使用利益，得以相當於租金之方式予以計算（參見最
    高法院61年度臺上字第1695號民事判例意旨）。查本件原告
    主張在其另訴請亦無權占用系爭土地上其他房屋之訴外人柯
    秉松遷讓房屋並返還不當得利之訴訟事件中（本院98年度北
    簡字第33639號），訴外人柯秉松曾在該事件中自認該區租
    金行情約每月10,000元，有該民事判決書影本1份在卷可按
    ，被告就此亦不爭執，再參酌系爭房屋為商業用，土地公告
    現值每平方公尺達370,515元，有建物登記謄本一份供佐，
    系爭房屋所在位置又係面臨基隆路二段，附近均有商店而尚
    屬繁榮，若以土地法第97條第1項所規定程式地方房屋租金
    上限10%之計算標準，系爭房屋所在區域之一般房屋租金即
    約每月29,690元而論，原告主張以系爭房屋租金每月10,0
    00元計算而為請求，尚屬允當，被告自應給付原告其取得所
    有權之日即99年3月10日起至被告遷讓返還系爭房屋之日止
    ，每月10,000元之不當利得。
五、綜上所述，本件被告確有無權占用系爭房屋，並因而受有相
    當於租金之不當得利等事實。從而，原告依民法第767條所
    有物返還請求權等規定，請求被告騰空遷讓返還系爭房屋
    ，及依民法第179條關於不當得利之法律關係，自99年3月1
    0日起至返還系爭房屋之日止，每月給付原告10,000元，為
    有理由，應予准許之。
六、兩造其餘之攻擊或防禦方法及證據，經本院斟酌後，認為均
    不足以影響本判決之結果，自無逐一詳予論駁之必要，併此
    敘明。
七、兩造分別陳明願供擔保以代釋明，聲請宣告假執行或免為假
    執行，核與民事訴訟法第390條第2項、第392條規定並無不
    合，爰各酌定相當擔保金額准許之。
八、訴訟費用負擔之依據：民事訴訟法第78條。
中    華    民    國    99    年    10    月    12    日
                  民事第七庭    法  官  林麗真
以上正本係照原本作成
如對本判決上訴，須於判決送達後20日內向本院提出上訴狀。如
委任律師提起上訴者，應一併繳納上訴審裁判費。
中    華    民    國    99    年    10    月    12    日
                                書記官  黃靖雅

司法院資訊處製作；財團法人民間司法改革基金會備份。
